【裁判字號】    97,訴,276
【裁判日期】    980521
【裁判案由】    偽造文書
【裁判全文】
臺灣桃園地方法院刑事判決               97年度訴字第276號
公  訴  人  臺灣桃園地方法院檢察署檢察官
被      告  己○○
            子○○○
上列被告因偽造文書案件，經檢察官提起公訴（95年度偵字第22
661 號），本院判決如下︰
    主  文
己○○連續行使偽造私文書，足以生損害於他人，處有期徒刑陸
月，如易科罰金，以銀元佰元即新臺幣玖佰元折算壹日。減為
有期徒刑月，如易科罰金，以銀元佰元即新臺幣玖佰元折算
壹日。
子○○○無罪。
    事  實
一、己○○先於民國90年12月25日，召集由己○○擔任會首、會
    款每會新臺幣（下同）2 萬元、會員含會首共計69人、會期
    自90年12月25日至95年11月25日，採內標制、每月25日開標
    之合會（下稱A 會）；復於92年9 月6 日，召集由己○○擔
    任會首、會款每會2 萬元、會員含會首共計72人（起訴書誤
    載為71人）、會期為92年9 月6 日至97年9 月6 日，採內標
    制、每月6 日開標之合會（下稱B 會），上開合會均在己○○位於桃園縣龜山鄉○○村○○○路○ 段122 巷15號之住處
    開標。詎己○○基於行使偽造文書之概括犯意，於召募A 、
    B 兩會會員之初，即委託不知情之妻子子○○○於A 會會單
    上列載己○○虛構之「洪淑琴」、「李秀美」、「林美華」
    、「林明昆」4 名人頭會員；於B 會會單上列載己○○虛構
    之「洪淑琴」、「李秀美」、「林美華」、「林明昆」、「
    阿芬」及「阿惠」6 名人頭會員，並於A 會會期期間內之91
    年2 月起至94年12月止，連續10次委託不知情之子○○○於
    各次分別偽以「洪淑琴」、「李秀美」、「林美華」、「林
    明昆」等其中1 名人頭會員之名義，填寫內容有該人頭會員
    姓名及投標金額2,600 元至4,500 元不等之標單，並將該偽
    造之標單交付己○○，己○○則持該標單據以行使投標以標
    取當期會款，足以生損害於「洪淑琴」、「李秀美」、「林
    美華」、「林明昆」暨其他活會會員（標單於開標程序結束
    後即被丟棄）；又承上概括犯意，於B 會會期期間內之92年
    11月起至95年2 月止，連續12次委託不知情之子○○○於各
    次分別偽以「洪淑琴」、「李秀美」、「林美華」、「林明
    昆」、「阿芬」、「阿惠」等其中1 名人頭會員之名義，填
    寫內容有該人頭會員姓名及投標金額2,200 元至4,000 元不
    等之標單，並將該偽造之標單交付己○○，己○○則持該標
    單據以行使投標以標取當期會款，足以生損害於「洪淑琴」
    、「李秀美」、「林美華」、「林明昆」、「阿芬」、「阿
    惠」暨其他活會會員（標單於開標程序結束後即被丟棄）。
    嗣因己○○於95年4 月18日宣告倒會後，始悉上情。
二、案經巳○○○、寅○○○、午○○、丁○○○、丑○○、壬○○、辰○○、卯○○、未○○、癸○○、甲○○、吳嚴梀
    、丙○○○、張素貞、戊○○、庚○○、辛○○、乙○○訴
    由臺灣桃園地方法院檢察署檢察官偵查起訴。
    理  由
甲、證據能力部分
一、按刑事訴訟法第159 條之5 第1 項規定：「被告以外之人於
    審判外之陳述，雖不符前四條之規定，而經當事人於審判程
    序同意作為證據，法院審酌該言詞陳述或書面陳述作成時之
    情況，認為適當者，亦得為證據。」，其立法意旨在於傳聞
    證據未經當事人之反對詰問予以核實，原則上先予排除。惟
    若當事人已放棄反對詰問權，於審判程序中表明同意該等傳
    聞證據可作為證據，基於尊重當事人對傳聞證據之處分權，
    及證據資料愈豐富，愈有助於真實發見之理念，且強化言詞
    辯論主義，使訴訟程序得以順暢進行，上開傳聞證據亦均認
    具證據能力。經查：本件被告己○○、子○○○及告訴人巳
    ○○○、寅○○○、午○○、丁○○○、壬○○、辰○○、
    卯○○、未○○、癸○○、甲○○、吳嚴梀、丙○○○、戊○○、庚○○於檢察官訊問時所為之供述；告訴人壬○○、
    辰○○、卯○○、未○○、甲○○、吳嚴梀、丙○○○、張
    素貞、戊○○、庚○○、乙○○於檢察事務官訊問時所為證
    述，其性質雖屬傳聞證據，惟被告己○○、子○○○就上開
    證述，在本院準備程序中經提示並告以要旨，對證據能力一
    節均表示無意見，且未於本案言詞辯論終結前聲明異議，復
    未聲請傳喚上開證人到庭以證人身分具結作證並接受詰問，
    而放棄反對詰問權之行使，本院審酌上開被告己○○、子○○○及各該告訴人於檢察官及檢察事務官訊問時所為之陳述
    ，係本諸其自由意志所為，且核無違法取證之情事，依上開
    證述作成當時之情況，並無不適當之情形，因認被告己○○
    、子○○○及各該告訴人於檢察官及檢察事務官訊問時所為
    之供述，均得分別作為認定被告子○○○、己○○犯罪事實
    有無之證據。
二、另本件認定事實所引用之本件卷證所有證據（文書證據、物
    證等證據）等證據，檢察官、被告及其選任辯護人並未主張
    排除前開書證、物證之證據能力，且迄於本院言詞辯論終結
    前均未表示異議，本院審酌前開書證、物證並無證據證明係
    公務員違背法定程序所取得，亦無刑事訴訟法第159 條之4
    之顯有不可信之情況與不得作為證據之情形，本件認定事實
    所引用之本件卷證所有證據（文書證據、物證等證據），亦
    均認為有證據能力。
乙、認定犯罪事實之依據及理由
一、上揭犯罪事實，業據被告己○○於檢察官訊問時及本院審理
    中坦承不諱，核與證人即共同被告子○○○於檢察官訊問時
    ；證人即A 、B 兩會之會員巳○○○、寅○○○、午○○、
    丁○○○、丑○○、壬○○、辰○○、卯○○、未○○、癸○○、甲○○、吳嚴梀、丙○○○、張素貞、戊○○、庚○○、辛○○、乙○○訴分別於檢察事務官、檢察官訊問時及
    本院審理中證述情節相符，並有A 、B 兩會會單、互助會簿
    影本、協議書影本等件在卷可稽，足認被告己○○前揭任意
    性自白與事實相符，應堪採信。綜上所述，本件事證明確，
    被告己○○犯行洵堪認定，應予依法論罪科刑。
二、新舊法比較
（一）查被告己○○行為後，刑法及刑法施行法部分條文業經修
      正公布，並均於95年7 月1 日施行。修正後刑法第2 條第
      1 項之規定，係規範行為後法律變更所生新舊法律比較適
      用之準據法，於修正後刑法施行後，應適用修正後刑法第
      2 條第1 項規定之「從舊從輕」之原則為比較；修正後刑
      法第2 條第2 項，則為同條第1 項之特別規定，於修正後
      刑法施行後，關於非拘束人身自由之保安處分，應依修正
      後刑法第2 條第2 項之規定，適用裁判時之法律。又修正
      後刑法第35條，乃刑之重輕之法定次序與標準，應適用裁
      判時之修正後刑法第35條之規定。修正後刑法第2 條第1
      項係採「從舊從輕」原則，適用最有利於行為人之法律。
      既曰法律，自較刑之範圍為廣；除法律有特別規定者（如
      修正後刑法第2 條第2 項非拘束人身自由之保安處分適用
      裁判時法，修正後刑法施行法第9 條之3 規定之情形），
      應依其規定；或事關執行之緩刑之宣告，或犯罪在刑法修
      正施行前，自首在刑法施行後之自首部分，或程序之規定
      （程序從新，如刑法第40條沒收宣告之程序規定），應適
      用裁判時之修正後刑法之規定外；依修正後刑法第2 條第
      1 項比較時，應就「罪、刑」有關之共犯、未遂犯、連續
      犯、牽連犯、結合犯以及累犯加重、自首減輕暨其他法定
      加減原因（如身分加減）與加減例等一切情形，綜其全部
      之結果而為比較後，予以整體適用，不能割裂而分別適用
      有利益之條文。關於易科罰金之折算標準、易服勞役之折
      算標準及期限、罰金與死刑是否併予執行、多數有期徒刑
      定應執行之刑時之最高刑期之限制等之修正，事涉行為人
      易刑折算標準金額之多寡與期限之長短及定執行刑時能否
      就罰金刑併予執行或有期徒刑定應執行之刑時最高度之限
      制，亦均屬依修正後刑法第二條第一項所應比較適用法律
      之範圍。拘束人身自由之保安處分，並非屬修正後刑法第
      2 條第2 項規定應適用裁判時法之範圍，除有特別規定者
      外，亦屬應依修正後刑法第2 條第1 項比較適用之法律；
      從刑附屬於主刑，除法律有特別規定者外，依主刑所適用
      之法律（以上參考最高法院95年5 月23日刑事庭第8 次會
      議決議及最高法院24年上字第4634號、24年上字第5292號
      、27年上字第2615號判例）。其次，法律有變更而須為新
      、舊法之比較以定其適用之目的，厥唯保障行為人之既有
      法律地位不致因法律之修正而惡化或受到更不利益之結果
      並兼謀行為人之利益，此為最高之價值，非必斤斤於法律
      體系適用之完整性，況或基於法規之性質，如程序性之法
      律、事涉執行之緩刑規定，依法理係均應適用新法，或因
      法律另有規定，如修正後刑法第2 條第2 項規定「非拘束
      人身自由之保安處分係適用裁判時之法律」，修正後刑法
      施行法第3 條之1 第2 項規定「於九十四年一月七日刑法
      修正施行前犯併合處罰數罪中之一罪，且該數罪均符合第
      四十一條第一項得易科罰金之規定者，適用九十年一月四
      日修正之刑法第四十一條第二項規定」，即有此情形係一
      律適用行為時法之舊法，由是可見遇有法律修正而須選擇
      適用新法或舊法時，應依法規之性質或視法律之規定各自
      決之，不受其他法規如何適用之羈絆，在選法適用時，本
      即寓有可據個別之特性而割裂分別適用新法或舊法之容許
      性，縱令須為利、弊之比較以定如何適用之法規亦無不同
      ，至數項經修正之法律須整體比較以同其新、舊法之適用
      俾維持法律體系之完整性，核係各該法律在適用上因具「
      依附及相互關聯」之特性使然，非屬新、舊法應比較利、
      弊藉資保障行為人之既有法律地位兼謀其利益之立法意旨
      所必然。準此以解，就「罪、刑」有關之規定諸如共犯、
      未遂犯、連續犯、牽連犯、結合犯以及累犯加重、自首減
      輕暨其他法定加減原因（如身分加減）與加減例等一切情
      形，應綜其全部之結果而為比較後，予以整體適用，不能
      割裂而分別適用有利益之條文，固如前述，惟究其緣由，
      實係著眼於因各該規定皆涉及犯罪之態樣、階段、罪數、
      法定刑得或應否加、減暨加減之幅度，並進而影響法定刑
      或處斷刑之範圍，換言之，各該「罪、刑」之規定須經綜
      合考量整體適用後，方能據以限定法定刑或處斷刑之範圍
      ，嗣始得於該範圍內為一定刑之宣告，易詞以言，個別宣
      告刑雖屬單一之結論，然實係經綜合考量整體適用各相關
      「罪、刑」規定之所得，因之，宣告刑所據以決定之各相
      關「罪、刑」規定，顯具適用上之「依附及相互關聯」之
      特性，自須同其新、舊法之適用，第查，「易刑」或「定
      執行刑」係規範宣告刑得或應如何執行之法律，核屬為刑
      之宣告後始生應否適用問題之規定，非屬宣告刑所據以決
      定因而須先行確定如何適用新、舊之法規，依其性質，在
      未為刑之宣告前亦無可能確定應否適用而預先選定須適用
      新或舊法，復無此必要，不寧唯是，該規定所涵攝之「小
      前提」係「宣告刑」，猶與「罪、刑」規定涵攝之「小前
      提」為「歷史社會事實」迥異，職是，「易刑」及「定執
      行刑」之規定，不論涵攝之「小前提」、決定應否適用之
      階段及適用後所得之法律效果，與「罪、刑」之規定皆不
      相侔，與之顯不具適用上之「依附及相互關聯」之特性，
      依前述，要毋須與「罪、刑」之規定同其新、舊法之適用
      ，自得秉其本身之性質而各據應涵攝之「小前提」為新、
      舊、利、弊之比較後個別定其法律之適用，尤應敘明。經
      查，修正前刑法第56條規定「連續數行為而犯同一罪名者
      ，以一罪論。但得加重其刑至二分之一。」，修正後已將
      該條刪除，亦採1 罪1 罰之原則。經綜合適用修正前、後
      之罪、刑相關規定予以比較，修正後之規定顯非較修正前
      之規定對被告己○○有利，因之，依現行即修正後刑法第
      2 條第1 項前段規定，此部分自應整體適用修正前刑法之
      有關規定，合先敘明。
三、按刑法第210 條之偽造私文書罪，固須以無制作權之人，捏
    造或冒用他人名義而制作文書，並足以生損害於公眾或他人
    為要件，但此制作名義人，不以形式上表現於文書內為必要
    ，倘依習慣或特約，諸如以言詞、動作、筆跡、內容、慣用
    語、特殊制作方式、專用信箋等方法，實質上使人得知係以
    他人名義所制作，足以表示一定用意之證明者，因已妨害該
    制作名義人之信用，可生損害於公眾或他人，依同法第220
    條第1 項規定，仍應論以偽造準私文書罪。我國民間互助會
    ，係由會首招募會員參加所組成，每於標會時，通常由欲標
    取會款之會員，在空白紙條上，或僅書立其姓名、綽號及數
    字者，甚或祗書寫數字而未書立其姓名、綽號，另以上開言
    詞等方法表示係何會員所出具者，則依習慣或特約均足以辨
    明係該會員以所書數字為標息金額參加競標之標單，自應以
    私文書論（最高法院89年度台上字第1319號判決可資參照）
    。本件被告己○○於開標日冒用他人名義標會時，均在標單
    上利用不知情之子○○○偽填其虛構之人頭會員之姓名及得
    標金額，上開標單自係準私文書無疑。核被告己○○所為，
    係犯刑法第216 條、第220 條第1 項、第210 條之行使偽造
    私文書罪。其偽造署名之行為係偽造私文書之部分行為，偽
    造私文書之低度行為，復為行使偽造私文書之高度行為所吸
    收，均不另論罪。被告己○○利用不知情之子○○○於A 、
    B 兩會開標之際，為之偽造以「洪淑琴」、「李秀美」、「
    林美華」、「林明昆」、「阿芬」、「阿惠」為名義人之標
    單，為間接正犯。被告己○○先後多次行使偽造私文書犯行
    ，時間緊接，所犯係構成要件相同之罪，顯係基於概括犯意
    為之，應依修正前刑法第56條連續犯之規定論以一罪，並加
    重其刑。爰審酌被告己○○並無前科，此有臺灣高等法院被
    告前案紀錄表1 份在卷可稽，素行尚佳，犯罪後坦承犯行，
    深表悔意，態度良好，並其犯罪動機、目的、手段等一切情
    狀，量處如主文所示之刑。又被告己○○行為後，關於易科
    罰金之折算標準，修正前刑法第41條第1 項前段規定：「犯
    最重本刑為5 年以下有期徒刑以下之刑之罪，而受6 個月以
    下有期徒刑或拘役之宣告，因身體、教育、職業、家庭之關
    係或其他正當事由，執行顯有困難者，得以1 元以上3 元以
    下折算1 日，易科罰金。」又被告己○○行為時之易科罰金
    折算標準，修正前罰金罰鍰提高標準條例第2 條前段（現已
    刪除）規定，就其原定數額提高為100 倍折算1 日，則本件
    被告己○○行為時之易科罰金折算標準，應以銀元300 元折
    算1 日，經折算為新臺幣後，應以新臺幣900 元折算為1 日
    ；修正後刑法第41條第1 項前段則規定：「犯最重本刑為5
    年以下有期徒刑以下之刑之罪，而受6 個月以下有期徒刑或
    拘役之宣告者，得以新臺幣1,000 元、2,000 元或3,000 元
    折算1 日，易科罰金。」比較易科罰金之折算標準，以行為
    時法較有利於被告己○○，則應依修正後刑法第2 條第1 項
    前段規定，適用行為時（即修正前）之法律，爰依修正前刑
    法第41條第1 項前段、修正前罰金罰鍰提高標準條例第2 條
    之規定，諭知易科罰金之折算標準。末按，中華民國九十六
    年罪犯減刑條例業於96年7 月16日施行，查本件被告己○○
    上開犯行係在96年4 月24日前所為，爰依中華民國九十六年
    罪犯減刑條例第2 條第1 項第3 款，減其宣告刑2 分之1 ，
    並依修正前刑法第41條第1 項前段、修正前罰金罰鍰提高標
    準條例第2 條之規定，就減得之刑諭知易科罰金之折算標準
    。
丙、無罪部分
一、公訴意旨略以：被告子○○○明知其夫己○○於事實欄一所
    示時、地召集之A 、B 兩會，其中A 會會員「洪淑琴」、「
    李秀美」、「林美華」、「林明昆」；B 會會員「洪淑琴」
    、「李秀美」、「林美華」、「林明昆」、「阿芬」、「阿
    惠」，均係己○○自行虛構之人頭會員，竟與己○○共同基
    於行使偽造私文書之犯意聯絡，由子○○○於己○○召募A
    、B 兩會會員之初，依己○○之指示分別於A 、B 兩會會單
    上虛列上開人頭會員，並於A 、B 兩會會期期間內，由子○○○連續以「洪淑琴」、「李秀美」、「林美華」、「林明
    昆」、「阿芬」、「阿惠」6 名人頭會員之名義，填寫內容
    有該人頭會員姓名及投標金額之標單，並將該偽造之標單交
    付己○○，己○○則持該標單據以行使以標取當期會款。因
    認被告子○○○係犯刑法第216 條、第210 條之行使偽造私
    文書罪嫌。
二、按犯罪事實應依證據認定之，無證據不得認定犯罪事實。又
    不能證明被告犯罪者，應諭知無罪之判決，刑事訴訟法第15
    4 條第2 項、第301 條第1 項分別定有明文。又事實之認定
    ，應憑證據，如未能發現相當證據，或證據不足以證明，自
    不能以推測或擬制之方法，為裁判基礎（最高法院40年台上
    字第86號判例意旨參照）；再告訴人之告訴，本以使被告受
    刑事訴追為目的，故其陳述是否與事實相符，自應調查其他
    證據，以資審認，苟其所為攻擊之詞，尚有瑕疵，則在此瑕
    疵未予究明以前，即不能遽採為斷罪之基礎（最高法院69年
    台上字第1531號判例參照）；再認定不利於被告之事實，須
    依積極證據，苟積極證據不足為不利於被告事實之認定時，
    即應為有利於被告之認定，更不必有何有利之證據（最高法
    院30年上字第816 號判例）。經核本件公訴意旨認被告子○○○涉犯前揭罪嫌，無非係以證人即共同被告己○○於檢察
    官訊問時所為之證述、證人即A 、B 兩會之會員巳○○○、
    寅○○○、午○○、丁○○○、壬○○、辰○○、卯○○、
    未○○、癸○○、甲○○、吳嚴梀、丙○○○、張素貞、戊○○、庚○○、乙○○分別於檢察事務官及檢察官訊問時之
    證述，A 、B 兩會會單、互助會簿影本、協議書影本等件，
    為其主要論據。
三、訊據被告子○○○固坦承於己○○所召集之A 、B 兩會召募
    會員之初，曾於A 會會單上列載會員「洪淑琴」、「李秀美
    」、「林美華」、「林明昆」之姓名；於B 會會單上列載會
    員「洪淑琴」、「李秀美」、「林美華」、「林明昆」、「
    阿芬」、「阿惠」之姓名，並於A 、B 兩會會期期間內連續
    以「洪淑琴」、「李秀美」、「林美華」、「林明昆」、「
    阿芬」、「阿惠」等6 名會員之名義，填寫內容有該人頭會
    員姓名及投標金額之標單，並將該標單交付己○○，己○○
    則持該標單據以行使以標取當期會款之事實，惟堅詞否認有
    何行使偽造私文書之犯行，辯稱：己○○告訴我「洪淑琴」
    、「李秀美」、「林美華」、「林明昆」、「阿芬」、「阿
    惠」要加入互助會，己○○不識字，他告訴我這些姓名，我
    幫他製作會單，我不知道這些人是誰，也不知道這些人與己○○的關係。投標時也是己○○告訴我是何人委託投標，我
    再幫忙己○○填寫標單，我不知道「洪淑琴」、「李秀美」
    、「林美華」、「林明昆」、「阿芬」、「阿惠」之姓名是
    己○○所虛構等語。經查：
（一）被告子○○○於其夫己○○召募A 、B 兩會會員之初，即
      應己○○之託於A 會會單上列載「洪淑琴」、「李秀美」
      、「林美華」、「林明昆」4 名會員；於B 會會單上列載
      「洪淑琴」、「李秀美」、「林美華」、「林明昆」、「
      阿芬」及「阿惠」6 名會員，並於A 會會期期間內之91年
      2 月起至94年12月止，連續10次由子○○○於各次開標日
      期分別以「洪淑琴」、「李秀美」、「林美華」、「林明
      昆」等其中1 名會員之名義，填寫內容有該會員姓名及投
      標金額2,600 元至4,500 元不等之標單，並將該標單交付
      己○○，己○○則持該標單據以行使投標以標取當期會款
      ：又於B 會會期期間內之92年11月起至95年2 月止，連續
      12次由子○○○於各次開標日期分別以「洪淑琴」、「李
      秀美」、「林美華」、「林明昆」、「阿芬」、「阿惠」
      等其中1 名會員之名義，填寫內容有該會員姓名及投標金
      額2,200 元至4,000 元不等之標單，並將該標單交付己○○，己○○則持該標單據以行使投標以標取當期會款之事
      實，業據被告子○○○坦承在卷，核與證人即共同被告己○○於偵查以迄本院審理中所證情節相符，堪以信為真實
      。是本件爭點厥為被告子○○○是否明知「洪淑琴」、「
      李秀美」、「林美華」、「林明昆」、「阿芬」、「阿惠
      」為己○○所虛構之人頭會員，而仍於A 、B 兩會會期間
      ，分別制作以上開人頭會員為名義人之標單，並交由己○○行使投標以標取當期會款。
（二）證人即共同被告己○○於檢察官訊問時及本院審理中均證
      稱：「我召集的A 、B 兩會，會員都是主動要來跟會，大
      部分的會員我都認識，有些是我認識的會員拿單子給我，
      說是他們的親戚要跟會，我就把單子拿給我太太寫會單。
      我用『洪淑琴』」、『李秀美』、『林美華』、『林明昆
      』、『阿芬』、『阿惠』的假名去跟會，這些假名是我自
      己編的，會單是我太太子○○○寫的，我沒有拿單子給我
      太太。我不認識字，同音的字我反正就是跟我太太說，隨
      便她去寫。我用這些假名去標會時，標單也是我太太寫，
      我沒有跟我太太說這6 個假名是我編出來的，我太太到倒
      會時才知道。A 、B 兩會投標時，有時我太太會接到電話
      投標的電話，她會幫電話投標的人寫標單，折好後再交給
      我，告訴我是誰委託投標。開標後如果我晚上要出門，我
      會告訴我太太是什麼人得標，有會員來問時我太太就可以
      回答。有時晚上我去工作，我太太也會幫我開標。」等語
      在卷，而被告己○○確實不識字一節，亦據證人甲○○於
      本院審理中證述甚詳，又被告子○○○雖確有製作A 、B
      兩會之會單、代為接聽投標電話、於會員電詢得標者為何
      人時代為答覆、於投標之際幫忙收取標單、開標或在旁觀
      看，惟子○○○是否書寫標單、如何書寫標單一情則無從
      知悉，於己○○倒會後所召集之協議會上，會員亦僅針對
      己○○詢問善後事宜，子○○○究否在場，會員甚且並未
      留意等事實，復據證人未○○、甲○○、吳清池於本院審
      理中證述明確。是本件被告己○○並不識字，惟仍召集A
      、B 兩互助會並擔任會首，是於互助會會務運作上，其妻
      子○○○基於夫妻情誼，協助不識字之己○○製作會單、
      填寫委託投標之標單、幫忙開標等，均與常情相符。又本
      件A 、B 合會既均由己○○所召集，參加之會員復係向己○○表達參與之意願，且A 、B 兩會會份含會首分別高達
      69會、72會，其中更有己○○所不識之人透過特定會員向
      己○○表示欲參與該合會，是以A 、B 兩會會員人數、來
      源、身分之龐雜，而子○○○復未曾直接接受會員表達入
      會之意，僅係單純受己○○之指示，將己○○所稱欲入會
      之會員姓名記載於會單之上，則子○○○就A 、B 兩會各
      該會員之身分是否明確知悉，已難驟認。再者，本件復查
      無任何積極證據足認被告子○○○於受己○○之託，代為
      將「洪淑琴」、「李秀美」、「林美華」、「林明昆」、
      「阿芬」、「阿惠」等姓名分別記載於A 、B 兩會單之初
      ，即已知悉前開姓名均係己○○所虛構，嗣仍以前開人頭
      會員之名義制作標單；亦無任何證據證明被告子○○○於
      受己○○指示，以上開人頭會員之名義填寫標單之際，曾
      獲己○○告知上開姓名均屬虛構，而仍執意為之，是本件
      既無從證明被告子○○○有何知悉「洪淑琴」、「李秀美
      」、「林美華」、「林明昆」、「阿芬」、「阿惠」等姓
      名均屬虛構一情，自難僅以子○○○曾受己○○之指示，
      以前開姓名制作標單並交付己○○據以行使投標此一單純
      事實，即認被告子○○○與共同被告己○○有何共同行使
      偽造私文書之犯意聯絡，是自無從以行使偽造私文書罪相
      繩。
四、綜上所述，公訴人所提出之證據尚無足證明被告子○○○有
    何行使偽造私文書之犯行。此外，本院復查無其他積極證據
    足資證明被告子○○○確有公訴人所指上開犯行，此部分核
    屬不能證明被告子○○○犯罪。揆諸首揭法條、判例要旨及
    說明，就本件被告子○○○被訴行使偽造私文書罪嫌，應諭
    知被告無罪之判決，以昭審慎。
據上論斷，應依刑事訴訟法第299 條第1 項前段、第301 條第1
項，修正後刑法第2 條第1 項前段，刑法第216 條、第220 條第
1 項、第210 條，修正前刑法第56條、第41第1 項前段，修正前
罰金罰鍰提高標準條例第2 條，現行法規所定貨幣單位折算新臺
幣條例第2 條，中華民國九十六年罪犯減刑條例第2 條第1 項第
3 款、第7 條、第9 條，判決如主文。
本案經檢察官黃珮如到庭執行職務。
中    華    民    國    98    年    5     月    21    日
                  刑事第十一庭審判長法  官  蔡榮澤
                                    法  官  汪曉君
                                    法  官  林蕙芳
以上正本證明與原本無異。
如不服本判決應於收受判決後10日內向本院提出上訴書狀，並應
敘述具體理由。其未敘述上訴理由者，應於上訴期間屆滿後20日
內向本院補提理由書 (均須按他造當事人之人數附繕本)「 切勿
逕送上級法院」。
                                    書記官  莊凱男
中    華    民    國    98    年    5     月    21    日
附錄論罪科刑依據之法條：
中華民國刑法第210條
（偽造變造私文書罪）
偽造、變造私文書，足以生損害於公眾或他人者，處 5 年以下有
期徒刑。


司法院資訊處製作；財團法人民間司法改革基金會備份。
